臺灣新北地方法院民事判決
109年度訴字第3638號
原      告  遇龍生  
訴訟代理人  蔡孟潔律師
原      告  張國揚  

訴訟代理人  鄭志政律師
原      告  遇洛萍    住○○市○○區○○街00號                      遇湘萍    住○○市○○區○○街00○0號0樓
            遇杭生  
被      告  謝政祐  
訴訟代理人  朱容辰律師
上列當事人間清償債務事件，本院於民國110年12月3日言詞辯論
終結，判決如下：
    主  文
原告之訴及假執行之聲請均駁回。
訴訟費用由原告戊○○、甲○○各負擔2分之1。
    事實及理由
一、本件原告丙○○、丁○○、乙○○未於言詞辯論期日到場，核無民
    事訴訟法第386條列各款情形，應依被告之聲請，由其一造
    辯論而為判決。　
二、原告主張：
　㈠依消費借貸之法律關係，民法第478條規定，及民法第1148條
    繼承之相關規定，請求被告對原告等繼承人負借款返還之責
    ：
  ⒈被告於90年間，向原告之被繼承人遇港萍（與戊○○、丙○○、
    丁○○、乙○○係兄弟姐妹關係；與甲○○係配偶關係）借款投資
    ，並先後於90年10月26日、90年11月9日、90年11月14日領
    取被繼承人遇港萍匯入被告郵局帳戶內之之新台幣（下同）
    180萬元、202萬元、及164萬元，合計546萬元，被繼承人遇
    港萍確有匯入上開三筆款項至被告郵局帳戶，且被告確有領
    取上開三筆款項，為兩造所不爭執，故本件爭點僅為被繼承
    人遇港萍匯款予被告之原因及法律性質為何？
  ⒉次參原證3被告於其郵局存摺內頁所書立之字據，表明其於
　　90年10月24日向被繼承人遇港萍借款180萬元，定91年1月31
    日連同利潤360萬元整還之，原證3所稱90年10月24日之180
    萬元即前開90年10月26日之180萬元，兩者僅為匯款日及領
    款日之差別而已，故可證明被告係向被繼承人遇港萍借款，
    而非投資。
  ⒊被告雖提出原告戊○○曾向被告及被告之母提出刑事詐欺等罪
    之不起訴處分書，稱原告於刑事案件中主張之原因事實為代
    買股票，而於本件民事案件中卻主張借款關係，有自相矛盾
    之情形。然查，民、刑事案件之構成要件本就有所不同，彼
    此間互相獨立、不相拘束，亦無爭點效之適用，告訴人先於
    刑事案件中主張詐欺或背信等罪，經不起訴處分後於民事案
    件中復主張借貸關係，並經民事法院判決勝訴者所在多有，
    縱原告前於刑事案件中曾為其他主張，亦不影響本件借貸關
    係之成立，是被告辯稱依法不允許原告就相同事實為相歧異
    之主張，誠不知何意？
二、本件借款請求權尚未罹於時效，原告仍得向被告請求返還借
    款：
  ⒈被告向被繼承人遇港萍借貸之日期，分別為90年10月26日、1
    1月9日及11月14日，看似已罹於借款返還請求權之消滅時效
    ，然參原證一：5之1收據係於95年8月19日所書立，可知在
    借款經過五年左右，被告已親立字據「承認」系爭借款債務
    之存在，故應自95年8月19日重新起算十五年之時效，而原
    告係於109年10月15日起訴，自未罹於時效。
  ⒉又原證3字據以及原證一：5之1收據係指同一事件，不可能有
    二種法律性質，原證3既已清楚表明為借款；而原證一：5之
    1則未特定其法律關係，僅泛稱幫忙買股票，亦未否認原證3
    所載之借貸關係，自無被告所稱後約更新前約之情形。
  ⒊再者，原證一：5之1不僅未具體表明其法律關係，被告更於
    約中表示願以其名下位於雲林縣西螺崙背鄉之土地設定抵押
    ，若係單純投資關係或代買股票，被告何需提供土地作為擔
    保，反倒是借貸關係始有提供擔保品之必要，再再可證被告
    確與被繼承人遇港萍成立消費借貸法律關係。
  ⒋退步言之，縱鈞院認原告請求之546萬元，僅有其中180萬元
    足以特定為消費借貸法律關係，被告亦應就此180萬元部分
    負清償責任。
　㈢並聲明：
　⒈被告應給付被繼承人遇港萍之全體繼承人（即原告戊○○、追
    加原告丙○○、丁○○、乙○○及甲○○）546萬元，及自起訴狀繕
    本送達之翌日起至清償日止，按週年利率百分之五計算之利
    息。
  ⒉原告願供擔保請准宣告假執行。
三、被告則以：
　㈠本件起訴時原告戊○○本人所認知沒有錯，其所提出原證一：5
    -1 就是收據，此份收據就是原告戊○○在刑事告訴中所提出
    遭詐欺之證據，而今卻來主張這是借款關係，二者明顯矛盾
    。
　㈡就戊○○代理人具狀所提出之原證三之借款收據，是在90年10
    月20日借，但是當時己○○並未成年，依法效力未定，不能以
    此為據。然在戊○○提出原證一：5-1 此份收據是在95年8月1
    9日所出具，而其內容不是載明為借款，而是借名購買股票
    ，己○○並願意以他的名下土地作為擔保，顯然就是在確保借
    名關係，而不是借款，原告主張借款所提出180萬元尚有佐
    證，但其餘部分並未證明，而其引用原證一：5-1 已明載為
    借名購買股權，顯然雙方間之合意已經變更，就原來的180 
    萬元借款部分，已改變為借名登記購買股權，所以本案原告
    請求返還借款應無理由。
　㈢縱本件為借款關係，因被告向被繼承人遇港萍借貸之日期，
    分別為90年10月26日、11月9日及11月14日，原告借款返還
    請求權亦應已罹於時效而消滅。
　㈣並聲明：
　⒈原告之訴駁回。
　⒉如受不利判決，願供擔保請准宣告免為假執行。
四、查本件訴外人遇港萍與原告戊○○、丙○○、丁○○、乙○○係兄弟
    姐妹關係；與甲○○則係配偶關係，遇港萍先後於90年10月26
    日、90年11月9日、90年11月14日匯款180萬元、202萬元、1
    64萬元，合計546萬元，至被告局帳戶，嗣港遇萍於105年4
    月1日死亡，其繼承人即為原告，應繼分為戊○○、丙○○、丁○○、乙○○各8分之1；甲○○2分之1之事實，有戶籍謄本、繼承
    系統表、收據等件在卷可稽（本院卷第63至83頁、第17頁）
    ，且為兩造所不爭執，堪信為真實。
五、原告主張被告於90年間，向原告之被繼承人遇港萍借款投資
    ，並先後於90年10月26日、90年11月9日、90年11月14日領
    取被繼承人遇港萍匯入被告郵局帳戶內之之180萬元、202萬
    元、及164萬元，合計546萬元，原告自得依借款及繼承法律
    關係求為判決如訴之聲明所示等情。則為被告所否認，並以
    前開情詞置辯。經查：
  ㈠按當事人主張有利於己之事實者，就其事實有舉證之責任。
    但法律別有規定，或依其情形顯失公平者，不在此限，民事
    訴訟法277條定有明文。又民事訴訟如係由原告主張權利者
    ，應先由原告負舉證之責，若原告先不能舉證，以證實自己
    主張之事實為真實，則被告就其抗辯事實即令不能舉證，或
    其所舉證據尚有疵累，亦應駁回原告之請求（最高法院17年
    上字第917號民事判例參照）。
  ㈡原告主張被告於90年間向原告之被繼承人遇港萍借款546萬元
    之有利於己事實，依上開說明，自應負舉證之責任。原告雖
    提出被告於90年10月24所立字據載明：「民國90年10月24日
    ，本人己○○向遇港萍，遇老師借一百八十萬元整，定91年1
    月31日前，連同利潤約360萬元整還之」等語（本院卷第193
    頁），及被告於95年8月19日所立收據載明：「…先後領取遇
    港萍匯入郵局帳號…之三筆現金…共計伍佰肆拾陸萬元整…」
    等語（同卷第17頁）為證，並主張被告於90年間，向原告之
    被繼承人遇港萍借款投資，並先後於90年10月26日、90年11
    月9日、90年11月14日領取遇港萍匯入被告郵局帳戶內之之1
    80萬元、202萬元、及164萬元，合計546萬元，被告91年10
    月24日字據既表明其於90年10月24日向遇港萍借款180萬元
    ，定91年1月31日連同利潤360萬元整還之，該180萬元即前
    開90年10月26日之180萬元，兩者僅為匯款日及領款日之差
    別而已，故可證明被告係向遇港萍借款，而非投資云云。被
    告則抗辯其於95年8月19日所立收據，內容並非載明為借款
    ，而是借名購買股票，並願意以被告名下土地作為擔保，顯
    然就是在確保借名關係，而不是借款，原告主張借款所提出
    180萬元尚有佐證，但其餘部分並未證明，而原告引用之上
    開已明載為借名購買股權，顯然雙方間之合意已經變更，就
    原來180 萬元借款部分，已改變為借名登記購買股權等語。
    本院審酌被告90年10月24字據及95年8月19日收據之簽立先
    後順序，及95年8月19日收據載明：「本人己○○幫遇港萍老
    師購買佺格生技公司之股權，擬用母親林秀春之名，代購佺
    格生技股份有限公司之股權。…」等語，暨港遇萍確有收受
    被告所立字據、收據，現為原告持有等情，認為遇港萍交付
    被告之546萬元，皆應係港遇萍與被告合意，由港遇萍委託
    被告購買股票，並借用林秀春名義購入，港遇萍與被告間應
    屬委任關係；與林秀春間則屬借名關係。是原告主張被告向
    港遇萍借款546萬元之事實，尚難信為真實。
　㈢原告復主張縱認原告請求之546萬元，僅有其中180萬元足以
    特定為消費借貸法律關係，被告亦應就此180萬元部分負清
    償責任云云。惟查，本件依被告90年10月24字據及95年8月1
    9日收據之簽立先後順序，被告於90年10月24日向港遇萍所
    借180萬元款項，應於95年8月19日經2人合意變更為委任購
    買股票關係，原告自不得再依借款關係對被告為請求。
　㈣綜上所述，本件依原告提出之被告90年10月24字據及95年8月
    19日收據，應認遇港萍交付被告之546萬元，皆係港遇萍與
    被告合意，由港遇萍委託被告購買股票，並借用林秀春名義
    購入。此外，原告就其主張被告向港遇萍借款546萬元之有
    利於己事實，並未能再積極舉證以實其說，自難信為真實。
六、從而，本件原告依消費借貸之法律關係，民法第478條規定
    ，及民法第1148條繼承之相關規定，請求：被告應給付被繼
    承人遇港萍之全體繼承人（即原告戊○○、追加原告丙○○、丁○○、乙○○及甲○○）546萬元，及自起訴狀繕本送達之翌日起
    至清償日止，按週年利率百分之五計算之利息，為無理由，
    應予駁回。又原告之訴既經駁回，其假執行之聲請已失依附
    ，應併駁回。
七、本件事證已臻明確，兩造其餘主張及攻擊防禦方法，核與判
    決結果不生影響，爰不一一論述，附此敘明。
八、訴訟費用負擔之依據：民事訴訟法第85條第項但書。
中　　華　　民　　國　 110　　年　　12　　月　　24　　日
                  民事第五庭    法　官　連士綱
以上正本係照原本作成                                   
如對本判決上訴，須於判決送達後20日內向本院提出上訴狀。如
委任律師提起上訴者，應一併繳納上訴審裁判費。
中　　華　　民　　國　 110　　年　　12　　月　　24　　日
                                書記官　游曉婷